---
title: "Variables Textuales: Tweets sobre la final de la Copa Mundial de la FIFA - Catar 2022"
author: "Maribel Fraire"
date: '2023-01-21'
output: 
  github_document:
    toc: true
    toc_depth: 2
---


## Índice
1. Introducción
2. Selección
3. Limpieza
4. Exploración
5. Comunicación

# Introducción

Cada vez son más las personas que utilizan redes sociales para comunicar sus sentimientos, experiencias, opiniones e interactuar con otros usuarios. En febrero de 2021, el número de usuarios activos mensuales de Twitter en Argentina superó los 5,4 millones. 

La información allí alojada representa un insumo importante para estudiar “Qué es lo que está pasando” en nuestra sociedad. Si bien su alcance es limitado dado que comprende a la población usuaria de la aplicación. Los datos  proporcionados permiten un acercamiento al clima de época, los vocablos presentes, la simbología utilizada, los sentimientos o expresiones de valor manifestadas en sus posteos, las figuras públicas más mencionadas, las preferencias y temas de interés de un sector social en un contexto determinado.

El triunfo de la selección argentina en la Copa Mundial de la FIFA Catar 2022 sentó un hito en la historia deportiva y cultural de nuestro país. Conocer cómo se vivió un evento de esta magnitud es una de las motivaciones presentes en este trabajo.

En el presente estudio se analizan las expresiones de los usuarios de Twitter en el marco de la final de la Copa Mundial de la FIFA Catar 2022 a través de los datos proporcionados por la API de Twitter.

En primer lugar se describe el proceso de selección del set de datos, luego se reflejan las tareas de limpieza de las variables textuales, posteriormente se realiza una exploración de los resultados obtenidos, lo cuales son visualizados a través una Shini APP.

# Selección

Los datos utilizados se descargaron desde la API de Twitter mediante el paquete de R rtweet. La información provista por esta aplicación abarca retweets, favoritos, texto de la publicación, idioma, fecha, entre otras. En el marco de esta presentación, se puso el foco en la variable Texto y se consideraron los posteos realizados desde el 18 al 24 de diciembre de 2022 en idioma español, con el hashtag #Qatar2022, sin incluir retweets. Se revisaron mails con etiqueta de “posiblemente sensibles” y fueron conservados dado que no se observó lenguaje ofensivo. Esta categorización se suele aplicar a tweets que contienen enlaces.


```{r libraries, warning=FALSE}
library(pacman)
p_load(rtweet, tidyverse, ggplot2, tm, textclean, tidytext, widyr, stopwords, 
       rtweet, ggwordcloud, igraph, ggraph, stringr,textclean, wesanderson,
       igraph, ggraph)
```

```{r import data, eval=FALSE}
#Run date: 12-26-2022
qatar <- search_tweets("#Qatar2022", n = 10000, include_rts = FALSE, lang = "es")
save(qatar, file = "qatar2.26-12-22.RData")
```

```{r import and select data}
load("qatar2.26-12-22.RData")

#Variable selection
mundial <- qatar %>% select(created_at, id_str, 
                             full_text,display_text_range, source, 
                             retweet_count, favorited, favorite_count,
                             retweeted, possibly_sensitive,
                             lang, text)

#Convert tibble to data frame
mundial <- as.data.frame(mundial)
```

```{r review data}
#Review data
#Possibly sensitive tweets
knitr::kable(mundial %>% filter(possibly_sensitive == TRUE) %>% select(text) %>% head())

```


# Limpieza

Para la etapa de depuración de los datos textuales se utilizaron las funciones de los paquetes stringr,  textclean, stopwords, tm las cuales permiten: buscar y reemplazar, pasar a minúsculas, eliminar caracteres, stopwords, espacios, enlaces o código html.

```{r data cleansing}
mundial$clean <- mundial %>% pull(text) %>% 
  str_to_lower() %>%   # Change all to lowercase
  replace_non_ascii() %>%   # Replace Common Non-ASCII Characters
  str_replace_all("\n", " ") %>% 
  replace_url() %>% #Remove url
  replace_html() %>% 
  replace_hash() %>% #Remove Twitter style hash tags (e.g., #rstats)
  replace_tag() %>%  #Remove Twitter style handle tag (e.g., @trinker)
  replace_word_elongation() %>% #Shorten expressions
  str_replace_all("[^[:alpha:]]", replacement = " ") %>% 
  removeWords(c(stopwords("es"), "copyright", "registered trademark", "mu")) %>% 
  str_squish() #removes whitespace at the start and end, and replaces all internal whitespace with a single space
```

# Exploración de los datos

## Frecuencias y nubes de palabras

Para esta etapa se estudia la frecuencia de las palabras en los posteos. Para ello se contabiliza cuántas veces aparece cada token* y se representan visualmente en una nube de palabras presentada mediante la Shini APP [Link de acceso a la Nube de palabras](https://69qhf4-maribel-fraire.shinyapps.io/shini_qatar/). De esta manera se pueden apreciar los vocablos más utilizados en el marco de los festejos de la copa del mundo.

Para contabilizar las palabras se realizó una tokenización, mediante la función *unnest_tokens()* la cuál separa cada documento en tokens, ubicando un token por fila. Luego con la función count() se agrupa cada token y se contabiliza su frecuencia. 


(*) Se considera token a cada palabra presente en el posteo y documento al tuit en su conjunto. 

```{r frequency, }
df_frecuency <- 
  mundial %>% 
  mutate(id = row_number()) %>%   #columna con el index 
  unnest_tokens(words, clean) %>%   #split a column into tokens, one-token-per-row
  count(words, sort = TRUE, name = "frec")  %>% 
  filter(nchar(words) > 3) 

df_frecuency[1:10,]
```



```{r barplot_frecuency, fig.width= 8}
df_frecuency %>% 
  slice_max(frec, n = 15) %>% 
  ggplot() +
  aes(x = reorder(words, frec), y= frec) +
  geom_bar(stat = "identity", fill = "darkred", alpha = 0.6) +
  coord_flip() +
  labs(title = "Frecuencia de palabras en Tweets sobre la final de la Copa Mundial de la FIFA Catar 2022", 
       x = "Token", y ="Frecuencia", caption = "API Twitter")  +
  theme_minimal()

```



## Co-Ocurrencia y asociación de palabras

Este análisis permite identificar apariciones conjuntas, de dos términos en un documento. Para su visualización se utiliza un grafo, cuyos puntos son los token y el grosor y la longitud de las aristas representa el grado de la asociación. 

Para ello se tokenizan los documentos asignando un id para mantener referencia al documento. 

Luego con la función *pairwise_count()* se cuentan los pares de ítems dentro de un grupo definido por una característica, en este caso el id. Se obtiene un data set con tres columnas Item1, Item2 y n que refleja la cantidad de veces que ambos ítems o token aparecen juntos.

Para medir la asociación entre variables binarias, se utiliza el coeficiente ϕ, que compara la presencia de un par de palabras en un documento o la ausencia de ambas frente a la probabilidad de que una palabra aparezca sin la otra. Va de -1 a 1. Se utiliza mediante la función *pairwise_cor()*, la cualque encuentra correlaciones entre pares de elementos (palabras) de una columna vinculados con una característica en común (ID).

```{r}
df_associate <-
  mundial %>% 
  mutate(id = row_number()) %>% 
  select(clean, id) %>% 
  unnest_tokens(token, clean) %>% 
  filter(nchar(token) > 3)

slice(df_associate, 50:60)
```


```{r pairwise_count}
df_pairs <- pairwise_count(df_associate, token, id, sort = TRUE)

knitr::kable(head(filter(df_pairs, item1 == "argentina")))
```

```{r pairwise_cor}
df_cor_pairs <- 
  df_associate %>%
  group_by(token) %>%
  filter(n() >= 20) %>%
  pairwise_cor(token, id, sort = TRUE)

write.csv(df_cor_pairs, file = "df_graph.csv")

knitr::kable(df_cor_pairs %>% filter(item1 == "argentina") %>% head(), digits = 2)
```


```{r Graph, warning=FALSE}
set.seed(2021)

graph <- df_cor_pairs %>% 
  filter(correlation > .25) %>%
  graph_from_data_frame() %>%
  ggraph(layout = "fr") + # Algoritmo de Fruchterman-Reingold para posicionar los nodos
  geom_edge_link(aes(edge_alpha = correlation), show.legend = FALSE) +
  geom_node_point(color = "darkred", size = 3, alpha = 0.6) +
  geom_node_text(aes(label = name), repel = TRUE, size = 3) +
  theme_void()

graph
```

En el grafo se observan asociaciones entre palabras que demuestran momentos clave del evento, entre las cuales se destacan: 

- *Sueño - realidad y puedo-creer*: Refleja el deseo y las esperanzas que el pueblo-argentino (otra asociación) depositaba en este campeonato mundial de fútbol, después de más de 30 años de la última copa del mundo ganada por Argentina, tal como aparece en la combinación años-después. 

- *Suena - Cumbia - villera - trapos*: "La cumbia de los trapos" de Yerba Brava, el clásico de la música popular con el que la Selección Argentina levantó la Copa del Mundo en el Estadio Lusail.

- *Vamos -carajo*: Una de las expresiones de festejo más utilizadas en el lunfardo argentino.

- *Vuelve-Sudamérica*: En el contexto de esta final, se generó un debate Europa vs Sudamérica alimentado por declaraciones de jugadores europeos que cuestionaban el “bajo nivel” del fútbol sudamericano. Luego de la derrota de Francia ante Argentina, se desató una catarata de memes y reacciones en las redes sociales en respuesta al desprecio manifestado por sus rivales.

- *Montiel - penal*: Gonzalo “Cachete” Montiel ya quedó instalado en la historia grande del fútbol argentino por haber marcado el último penal en la histórica definición ante Francia en el Mundial de Qatar.

- *Arquero-Emiliano-Mejor*: La destacada presencia del arquero argentino Emiliano  “Dibu” Martinez generó repercusión en Twitter.

- *Enzo-Joven*: Enzo Fernandez fue una de las revelaciones de este mundial, se le reconoció su desempeño con el premio al Mejor Jugador Joven de la Copa Mundial.

- *Mejores finales*: la final de Argentina-Francia fue calificada como una de las mejores finales de todos los tiempos dado que tuvo superestrellas, penales, goles icónicos y acciones. 


```{r imagen, echo=FALSE}
knitr::include_graphics("imagen")
```
